【裁判字號】    90,上訴,197
【裁判日期】    900913
【裁判案由】    水土保持法
【裁判全文】
臺灣高等法院刑事判決                              九十年度上訴字第一九七號
    上  訴  人  臺灣新竹地方法院檢察署檢察官
    上  訴  人
    即  被  告  甲○○
                丁○○
    選任辯護人  路春鴻
    選任辯護人  陳詩文
右上訴人因被告違反水土保持法案件，不服台灣新竹地方法院八十八年度訴字第二九
四號中華民國八十九年十一月十四日第一審判決（起訴案號台灣新竹地方法院檢察署
八十七年度偵續字（一）字第一四號）提起上訴，本院判決如左：
    主  文
上訴駁回。
    事  實
一、甲○○係竹一建設股份有限公司（以下簡稱竹一公司）執行副總經理，負責開發
    新竹市○○段第一四八五地號至一四九三號、一五０五地號至一五二五地號之土
    地，及在上開土地興建房屋出售；丁○○則為前開工地之負責人。民國（下同）
    八十四年七月間，因原來之擋土牆高度不足，有安全上之顧慮，竹一公司乃委託
    賴方伯建築師加強擋土牆設計，經偉昱結構顧問工程公司現場勘查計算原擋土牆
    因六米高強度設計不足承受加高後之土壓，遂決定拆除原擋土牆予以重建，在施
    作擋土牆之際，二人竟基於犯意之聯絡，未經土地所有人戊○○之同意，共同僱
    用不知情已成年不詳姓名之人，擅自開挖與前揭土地毗鄰為告訴人所有坐落於新
    竹市○○段第一五一四地號之山坡地，越界開挖面積二點七九平方公尺（如附圖
    所示），致告訴人前開一五一四地號之土地水土流失。
二、案經戊○○訴請台灣新竹地方法院檢察署檢察官偵查起訴。
    理  由
一、按刑事訴訟之審判，採彈劾主義，亦即不告不理原則，法院審判之範圍，以經起
    訴之被告犯罪事實為限，而犯罪事實有無起訴，則以起訴犯罪事實欄之記載為準
    。本件依起訴書犯罪事實欄之記載，檢察官所起訴犯罪事實之範圍僅限於被告等
    在八十四年七月間所進行重建擋土牆之開挖之範圍。告訴人具狀請求檢察官上訴
    意旨略以：原審認鑑定報告書現況照片一、二、三部分係民國七十年所開挖，與
    事實及證據有違，而主張該處亦係八十四年所開挖云云。經查：
(一)本件之起因，係竹一公司於八十四年七月間，因原來之擋土牆高度不足，有安全
    上之顧慮，乃委託賴方伯建築師加強擋土牆設計，經偉昱結構顧問工程公司現場
    勘查計算原擋土牆因六米高強度設計不足承受加高後之土壓，始決定拆除原擋土
    牆予以重建，此為告訴人及被告所不爭執。
(二)依水土保持鑑定報告「三、鑑定標的物現況」之記載：「本案係爭土地之範圍為
    原告一五一四地號與被告原有之一四八五、一五一三及一五一六等三筆土地接壤
    處，全長約八十四公尺，略呈南北走向，其中北段約二十五公尺長已興建高度約
    八公尺之鋼筋混凝土擋土牆，牆面背後已回填，頂部設有簡易截水土溝，並植有
    草皮及相思樹。南段長約五十九公尺，目前為幾近完全裸露之岩面，高度十四公
    尺以上，更上方為原有之相思樹雜林，據目測估計，此開挖邊坡之坡角約七十度
    。」，本件既係因原擋土牆六米高強度設計不足承受加高後之土壓，而拆除重建
    檔土牆所致之糾紛，則依前開鑑定報告之記載，應僅北段約二十五公尺長、八公
    尺高之鋼筋混凝土擋土牆係拆除重建後之部分。
(三)自鑑定報告附錄二現況照片八可看出，邊坡下方為大自然華城社區，其獨棟別墅
    與連棟別墅後方之擋土牆高度並不相同，參照本院卷第九十一頁所附照片三幀與
    地籍圖之對比，顯示獨棟別墅與連棟別墅非但擋土牆高度不同，造型亦異，其新
    舊程度亦不相同，顯非同時完成之建築作品。次據丙○○於本院到庭證稱：「是
    （大自然華城社區的主任委員）˙˙˙（請你看附件一、附件二（本院卷第一一
    六、一一七頁）的照片？）頭一張是以前蓋的，是民國七十七年、附件二是八十
    幾年蓋的。（附件一後面檔土牆是何時建的？）˙˙˙那檔土牆是獨棟是四棟，
    房子與檔土牆在七十七年的時候就蓋好了，˙˙˙（附件二後面的檔土牆是何時
    蓋的？）八十四年。˙˙˙（你何時開始擔任主委？）七十七年到八十八年。」
    等語（本院九十年八月六日訊問筆錄），故被告等主張獨棟別墅後方即南段長約
    五十九公尺岩面，係朱榮於七十年間整地開挖（新竹縣政府七十年十二月十一日
    七十府農保字第一七二四八號函發給朱榮山坡地開挖整地合格證明案資料，見八
    十五年度偵字第五六二一號卷第一○七至一一三頁），尚非無據，則被告等基於
    商業成本考量，於重建北段檔土牆時，豈有開挖南段長約五十九公尺岩面之必要
    ？
(四)復查，連棟別墅分別座落於一四八五至一四九二、及一五○五至一五一三地號土
    地，其中僅地號一四八五、一五一三土地與告訴人所有地號一五一四土地相鄰。
    告訴人曾於原審訊問時明確指出：「（你們指被告違反水土保持造成樹根裸露之
    地為何？）指一四八五、一五一三之施工造成鄰地一五一四之土地流失。」等語
    （原審卷第三十二頁）
(五)綜上，原審認定八十四年七月間所進行重建擋土牆之開挖之範圍，並未及於民國
    七十年間竹一公司申請山坡地開挖整地時，所開挖告訴人如鑑定報告書現況照片
    一、二、三之部分，且被告等亦否認該部份為其所開挖，是此部份並非起訴範圍
    ，並無不合，先此敘明。
二、按所謂「水土流失」，在水土保持法中，係指有同法施行細則第三十五條第一項
    第一款至第七款情形之一者，亦即具有：(一)土砂或渣物淤塞河床或水道。(二)破壞
    地表或地下水源涵養。(三)水、土壤或其他環境受污染。(四)土地發生崩塌或土石流
    失。(五)損害田地、房舍、道路、橋樑安全。(六)有礙防洪、排水、灌溉、其他水資
    源保護或水利設施。(七)違反特定水土保持區管制事項，有直接影響水土保持功能
    或目的之虞等情形之一即屬之。此有行政院農業委員會八十五年二月一日八五農
    林字第五一○三六○九Ａ號函附卷可稽（原審卷第三十三頁）。次按任何山坡地
    在自然環境下因降雨自然因素亦必然發生相當程度之土壤流失現象，在水土保持
    工程之領域中，稱此等在自然界保持均衡之狀態下，原有良好之地被物未經人為
    破壞所發生之有限度沖蝕現象為「正常沖蝕」，非屬水土保持法所欲規範之對象
    ；水土保持法所欲掌握之「水土流失」程度，應指水土保持工程上所稱之「加速
    沖蝕」（或稱「變態沖蝕」），即由於地面之天然被覆物及土結構受人為因素破
    壞，沖蝕逐漸加劇進行之現象。此種加速沖蝕，以母岩風化生成之土壤不足以補
    償其損失之土壤，使地面失去自然均衡狀態，沖蝕由表土而心土再至基岩，終致
    岩石裸露（參考洪楚寶編著之「水土保持」）之情形，合此敘明。
三、訊據上訴人即被告甲○○、丁○○均矢口否認有違反水土保持法之犯行，被告甲
    ○○辯稱：是誤挖告訴人所有之一五一四地號之土地，事後有回填泥土，並有植
    草，本件應尚未致生水土流失之情形云云。被告丁○○辯稱：因相鄰地主很多，
    不知未經告訴人同意，知未經同意後，有停工云云。經查，新竹市○○段地號一
    五一四土地為山坡地保育區，此有土地登記謄本附卷可稽（八十五年度偵字第五
    六二一號卷第一頁），被告等未經前開地號土地所有人之同意即擅自開挖，致生
    水土流失，亦據告訴人指訴綦詳。經原審委託台灣省水土保持技師工會就本件一
    五一四號地號之土地鑑定是否已生水土流失時，其鑑定結果「六、結論及建議（
    二）」認為：「就技術面而言，此等高角度開挖、且未全面植生覆蓋及構建坡腳
    安定工程之裸露坡面，確有可能造成土塊掉落、地表逕流增加、及在雨量豐沛時
    期發生邊坡崩塌等水土流失現，甚而影響邊坡上、下之安全（原審內容誤引，於
    此更正）」。此有水土保持鑑定報告附卷可憑（外放）。且鑑定人乙○○於原審
    訊問時，一再陳明本案一五一四地號之土地，如鑑定報告書「附錄二鑑定標的物
    現況」照片六，面積約四平方公尺之土地：「看（鑑定報告）照片六的樹莖上面
    露出白色，原來這部分應該是覆蓋在泥土下面的，上面的泥土應該已經流失了，
    我認為是施作之後才流失的。應該是近期造成的。˙˙˙這裸露是因為他們在下
    面開挖沒有支撐力，才形成的。是（只有照片六的部分有水土流失）。˙˙˙不
    可能（是被告在未施作以前就已經流失了）。大約只有四、五平方公尺而已，面
    積很小。這是因為被告他們在下面施工所誘發的。」等語（原審卷第一五九、一
    六○頁，八十九年度十一月二日審理筆錄），足見本案確已生水土流失，且此水
    土流失是因被告等之開挖行為所造成，是被告所辯，委無足採。又被告僱請不知
    情已成年不詳姓名之人，擅自開挖與前揭土地毗鄰為告訴人所有坐落於新竹市○
    ○段第一五一四地號之山坡地，越界開挖面積二點七九平方公尺，有測量圖可稽
    （見偵續十九號卷三十頁）。本件事證明確，被告等之上開犯行均洵堪認定。
四、按水土保持法第三十二條第一項之罪，以「在公有或私人山坡地或國、公有林區
    或他人私有林區內未經同意擅自墾殖、占用或從事同法第八條第一項第二款至第
    五款之開發、經營或使用，致生水土流失或毀損水土保持之處理與維護設施」為
    要件，該法自八十三年五月二十七日制定以來，雖歷經同年十月二十一日、八十
    九年五月十七日兩度修法，惟均非針對第三十二條而為。另按所謂「後法優於前
    法」之原則，係指前法及後法均為普通法，或均為特別法之情形而言，若二法彼
    此間有特別法與普通法關係存在時，即應適用「特別法優先普通法」之原則，而
    無「後法優於前法」原則之適用。查八十七年一月七日修正、同年月九日生效之
    山坡地保育利用條例第三十四條第一項雖設有相同於水土保持法第三十二條第一
    項條文之規定，二者所規定之刑度亦完全相同，惟依水土保持法第一條第二項規
    定：「水土保持，依本法之規定，本法未規定者，適用其他法律之規定」，就水
    土保持之處理與維護而論，水土保持法顯係立於特別法之地位，應優先適用，僅
    水土保持法無規定者，始適用其他法律之規定，是水土保持法係山坡地保育利用
    條例之特別法（最高法院八十八年度臺非字第二七八號判決意旨參照）。縱使上
    揭山坡地保育利用條例條文之修正，係在水土保持法第三十二條於八十三年五月
    二十七日制定、同年月二十九日生效之後，而似有「後法優於前法」原則適用之
    問題，但依前開最高法院八十八年度臺非字第二七八號判決意旨，既認水土保持
    法係山坡地保育利用條例之特別法，仍應依特別法優先普通法之原則，適用水土
    保持法論究。又本案發生時，縱使在上揭山坡地保育利用條例條文之修正後，依
    特別法優先普通法之原則，本案仍應適用於八十三年五月二十七日制定、同年月
    二十九日生效之水土保持法第三十二條第一項之規定論罪，故此部分尚無新舊法
    比較之問題，末按水土保持法與山坡地保育利用條例雖同時於八十九年五月十七
    日修正，惟前開法條均非修正內容，附此敘明。
五、核被告二人所為，均係犯水土保持法第三十二條第一項之罪。被告二人間有犯意
    之聯絡，行為之分擔，均為共同正犯。被告等利用不知情、已成年之不詳姓名人
    犯本罪，係間接正犯。原審引用水土保持法第三十二條第一項（原判決據上論斷
    時誤載為「水土保持法第三十五條第一項」於此更正）刑法第十一條前段、第二
    十八條，並審酌被告犯罪之動機係因為重建擋土牆，以避免發生災害，及施作擋
    土牆後亦有植草、植樹、犯罪所生之損害尚屬輕微，及犯罪後態度等一切情狀，
    分別論處被告甲○○、丁○○共同在私人山坡地未經同意擅自開挖，致生水土流
    失罪，各量處有期徒刑柒月，復以被告二人素行良好，前未曾受有期徒刑以上刑
    之宣告，有本院被告全國前案紀錄附卷可憑，經此教訓今後應知慎戒，信無再犯
    之虞，因認本案刑之宣告，以暫不執行為適當，併各予諭知緩刑二年。經核其認
    事、用法，均無不合，量刑亦稱適當，檢察官上訴指摘為無理由，應予駁回。
據上論斷，應依刑事訴訟法第三百六十八條，判決如主文。
本案經檢察官郭文東到庭執行職務。
中    華民    國    九十      年         九         月     十三     日
                              臺灣高等法院刑事第九庭
                                    審判長法  官  李  文  成
                                          法  官  周  盈  文
                                          法  官  官  有  明
右正本證明與原本無異。
如不服本判決應於收受送達後十日內向本院提出上訴書狀，其未敘述上訴之理由者並
得於提起上訴後十日內向本院補提理由書（均須按他造當事人之人數附繕本）。
                                          書記官  林  蓓  瑜
中    華    民    國    九十      年        九         月     十四      日
附錄本判決論罪科刑法條全文：
水土保持法第三十二條第一項
在公有或私人山坡地或國、公有林區或他人私有林區內未經同意擅自墾殖、占用或從
事第八條第一項第二款至第五款之開發、經營或使用，致生水土流失或毀損水土保持
之處理與維護設施，處六月以下五年以下有期徒刑，得併科新台幣六十萬元以下罰金
。但其情節輕微，顯可憫恕者，得減輕或免除其刑。


司法院資訊處製作；財團法人民間司法改革基金會備份。
